臺北高等行政法院判決
　　　　　　　　　　　　　　　　　　 93年度訴字第01723號
　　　　　　　　　　　　　　　.
原　　　告　甲○○
訴訟代理人　桂齊恆律師
複代理人　　廖正多律師
被　　　告　經濟部智慧財產局
代　表　人　蔡練生（局長）住同上
訴訟代理人　丙○○
　　　　　　丁○○
參　加　人　銓寶工業股份有限公司
代　表　人　楊文鏞
訴訟代理人　乙○○
上列當事人間因新型專利舉發事件，原告不服經濟部中華民國93
年4月1日經訴字第09306215590號訴願決定，提起行政訴訟。本
院判決如下：
    主  文
原告之訴駁回。
訴訟費用由原告負擔。
    事  實
壹、事實概要：
    緣參加人銓寶工業股份有限公司前於民國（下同）87年11月
    27日以「浮動式輔助封口進氣接頭結構」向前經濟部中央標
    準局（88年1月26日改制為被告經濟部智慧財產局）申請新
    型專利，經被告編為第000000000號審查，准予專利，並於
    公告期滿後，發給新型第178122號專利證書（下稱系爭專利
    ）。嗣原告甲○○以其違反核准時專利法第98條第1項第1款
    及第2項之規定，不符新型專利要件，對之提起舉發，案經
    被告審查，於92年10月30日以（92）智專三(三)05025字第
    9221104180號專利舉發審定書為舉發不成立之處分。原告不
    服，提起訴願，旋遭駁回，遂向本院提起行政訴訟。
貳、兩造聲明：
一、原告聲明求為判決：
(一)、訴願決定及原處分均撤銷，並命被告為舉發成立之處分。
(二)、訴訟費用由被告負擔。
二、被告聲明求為判決：
(一)、駁回原告之訴。
(二)、訴訟費用由原告負擔。
參、兩造之爭點：
一、原告主張之理由：
    查系爭專利有違專利法第98條第2項之進步性規定，依法應
    撤銷其專利權。原告所舉舉發附件二為87年4月28日公開之
    美國第0000000號「INJCTION STRETCH BLOW MOLDING
    APPARATUS」專利案（下稱引證案）。被告之決定明顯不合
    理且違法，無法令原告信服：
(一)、引證案之圖面已可揭示系爭專利可上下移動之吹管，惟被告
    卻認為引證案無法達到系爭專利之功效，被告之認事有誤：
    系爭案之申請專利範圍第1項當中關於吹管20之描述，僅界
    定「一吹管20，亦呈中空管狀，係以可上、下滑動之方式使
    其下段部位設於該承置空間15內，．．．」。而引證案由於
    係關於整部射出延伸吹出成形裝置之設計，故已知之細部作
    動方式並不會詳述，惟由其第十八圖所示，汽缸342之底部
    設有一C型扣環以擋止於擋柱下方，而該擋柱與支撐面344之
    本體底部之間具有一間隙，使汽缸342（即系爭專利之吹管
    20）得以在一支撐面344之本體（即系爭專利之接頭10）內
    部升降。故系爭專利之申請專利範圍第1項當中關於吹管之
    界定，僅記載其是可以上下滑動之方式組裝在噴頭內部，而
    引證案之汽缸亦是可以產生升降位移，故系爭專利乃是習知
    技術之轉用，所產生之升降效果亦與引證案相同，系爭專利
    並不具有功效性增進。被告卻認為引證案無如是之功效，顯
    然認事有誤。
(二)、被告所執理由並非系爭專利申請專利範圍第1項所載之技術
    可達成，申請專利範圍第1項之功效已被引證案揭示而不具
    有進步性：承前述，系爭專利之申請專利範圍當中所達成吹
    管可上下移動之功效已見於引證案，而不具有功效性增進，
    然而被告之舉發審定理由載道：「．．．又系爭專利藉由可
    向上移動之該吹管，可迫使嵌套其上之胚料緊密抵靠於模具
    上，以對抗吹製容器時所產生之背壓現象，並可迫使其與該
    接頭內部之對應部位30緊密接觸，而防止壓縮空氣由其間洩
    出，上述系爭專利之功效係引證案所無法達成，故引證案尚
    難證明系爭專利不具進步性。」可見，被告認為系爭專利之
    接頭內部設有與吹管緊密接觸之對應部位30，以防止壓縮空
    氣由其間洩出，然而，復觀系爭專利之申請專利範圍第1項
    內容可知，其界定，其僅界定接頭10之上方設有內徑較大部
    位，該內徑較大部位之內部形成一承置空間15．．．，於申
    請專利範圍第1項當中並未界定承置空間15之頂部為孔徑較
    小之型態，因此，當吹管20往上推移時，並無所謂對應部位
    30供吹管20緊密貼合。簡言之，而被告於審定理由當中所載
    可供吹管20緊密貼合之對應部位30並未見於申請專利範圍1
    項，而是出現在附屬項第3項，申請專利範圍第1項當中僅揭
    示吹管可上下滑動之功效，然而，此功效已見引證案而不具
    功效性增進。
(三)、倘若依被告所認為申請專利範圍第3項、第4項或第6項所產
    生之緊密貼合效果，是系爭專利之必要技術，其應依職權要
    求專利權人修改合併申請專利範圍，被告顯然未盡審查之責
    ：系爭專利申請專利範圍第1項並未揭示接頭10設有可供吹
    管20緊密貼合之對應部位30，然而，被告卻因為吹管與對應
    部位緊密貼合之功效為引證案所未見而具有功效性增進，可
    見其認為系爭專利之吹管20被往上推移之後，並且藉由O型
    油環27產生密封效果，才能產生緊密貼合不洩氣之效果，既
    然，被告認為附屬項第3、4項（或第3、6項）係為實施系爭
    專利之必要技術手段，在此情況下，被告應依專利法第44條
    之職權審查，要求專利權人將申請專利範圍作一合併方屬合
    理，然而，被告明知系爭專利之申請專利範圍第1項所載範
    圍並無法達到其目的，卻又未要求專利權人修改申請專利範
    圍，顯然未盡審查之責。
(四)、原告提出引證案內容之中譯文：引證案其相同內容亦在臺灣
    申請並獲准公告，公告第378178 號（申請第00000000號）
    ，由引證案公告本首頁，在中段左側位置記載有「Sep.16.
    1994 [JP] Japan 0-000000」等內容，另公告第378178號說
    明書第2頁中，亦記載有相同之日本專利案為1994年9月16日
    特願平0-000000號等內容，因此，有關舉發引證之美國專利
    前案內容即為原告所附臺灣案說明書及圖式。
(四)、系爭專利與引證案均屬同一技術領域之發明創作：系爭專利
    由其說明書第1頁記載其類別為「B29C」，且其說明書第2頁
    在「技術領域」一段中，記載有：「本創作係與中空成型拉
    吹機有關，．．．」，在「創作背景」中，記載有：「目前
    各種瓶瓶罐罐之塑膠瓶，均以中空成型拉吹機拉吹而出，如
    第一圖所示之中空成型拉吹機係將預製成空心細管狀的管胚
    1經過加熱後送入模具2中，以拉吹方式將管胚1 膨脹成形於
    模穴3內成預定之成品．．．」；反觀，公告第378178號說
    明書，在第1頁左上方欄位內記載有類別為「B29C」，另在
    第3頁中記載有：「其產業上的應用範疇，本發明係關於一
    種射出延伸吹出成型裝置。由保持射出成形熱的雛型，延伸
    吹出成形為容器。」因此，由前述所引內容，可清楚了解系
    爭專利與引證案均屬於一種中空射出吹拉成型裝置的技術手
    段，合先陳明。
(五)、系爭專利構造特徵與其所提出之習知技術比較，不具有進步
    性：首先由系爭專利說明書並配合第二圖所載內容，其主要
    係針對習用中空成型拉吹機，由於製造塑膠瓶前，為了不使
    高壓氣洩出，吹管6必須預壓一定壓力於胚料1上，此時胚料
    1需承受此力量，因而產生有胚料1與凸緣8之接緣被剪斷之
    可能，另亦可能因預壓力量過大使得胚料1的牙口處產生變
    形，以上問題即為系爭專利所欲解決；再參系爭專利第八圖
    所示，其創作目如說明書所述，係利用設置在接頭10的接觸
    面13與吹管20的頂承面23之間的壓力室，在申請專利範圍的
    內容中更指出接頭10在相對於頂承面23之間形成有倒角11，
    系爭專利擬藉由此倒角11形成一推頂面以達到提供胚料一預
    壓力，此一論點亦為被告在準備程序庭中所主張，另主張系
    爭專利藉由倒角11所形成之壓力室為引證案所未見；針對以
    上論點原告認為被告對於系爭專利所具有之功效顯然過於跨
    大不實，由系爭專利第八圖中所繪出所有向上的箭頭，即表
    示其高壓空氣經由接頭10、吹管20進入胚料50的路徑，因此
    ，大部份高壓空氣係直接快速由吹管20衝向所套接的塑膠瓶
    胚料50內部，僅極少部份對倒角11產生推力，而原告所要陳
    述即在於該倒角11所增加之表面積極為有限，可產生之頂推
    力亦極為有限，無法實際對胚料產生有效預壓力，故並無明
    顯功效上增進；再者，實際上當高壓空氣進入並在倒角11所
    形成壓力室亦不可形成較大之推力，若藉由壓力室所形成頂
    推力過大，此時胚料50的凸緣51極可能與模具60形成撞擊而
    遭到剪斷，因而，仍然有如前述習用技術手段在製造時，亦
    有凸緣被剪斷情形發生，故再次證明系爭專利不具進步性。
(六)、系爭專利之構造特徵與引證案所揭露技術比較，亦不具有進
    步性：原告於舉發階段所提出引證案係美國0000000即附件
    二之引證案中譯本，由其說明書第31頁中段至第33頁主要在
    說明「吹出成形站300」之構造，其中在第30頁倒數第8行記
    載有：「．．．利用顛倒驅動裝置252將雛型1（即相當於系
    爭專利的胚料50）旋轉180°，雛型1即到達第13圖虛線所示
    位置，．．．，即可將雛型1置放在配置於吹出成形站300承
    受部304之輸送構件330上。．．．」，再配合參看第18圖所
    示位置，該雛型1（即相當於系爭專利的胚料50）可套置在
    筒體342頂端的輸送銷346上；此部份構造亦可參看第32頁第
    2段記載有：「．．．此輸送銷346突出於放置台344以上部
    份，插入雛型1的頸部2內，可支持雛型1．．．」（第19 圖
    所示），因此，引證案之雛型1係套設在筒體342的輸送銷
    346（起訴狀證物三標示為支撐柱）上。再參看第17及18圖
    所示，其中與系爭案有關構造，在係在於可設在固定部332
    的放置台344（起訴狀證物三標示為支撐面），及設置在放
    置台344內部的筒體342（起訴狀證物三標示為汽缸），且筒
    體342的二端分別突出於放置台344的外側，其中突出於下方
    外部的筒體342上套設有一擋柱（圖上標示為C，並請參看起
    訴狀證物三圖式），並以一C型扣環（圖上標示為B）貫穿定
    位，此時擋柱A與放置台344的底端形成有一小段距離（參看
    原起訴狀證物三所標示間隙）；因此，引證案於實際製造塑
    膠瓶時，雛型1係套設在第18圖所示標號346位置並位在瓶體
    模具內，高壓空氣經由標號342之下方進氣，其氣壓將雛型1
    向上推移上升，此時標號342構件即可向上移動一小段之間
    隙，故此份部份構造與系爭專利之吹管20可相對於接頭10向
    上位移的動作完全相同；再者，由引證案之標號346（支撐
    柱）觀之，其呈中空筒體且內部管徑不同，由圖上即可看出
    下半段內徑較上半段為小，並在其轉折處形成有倒角A，此
    倒角狀即為一加壓室，因此，引證案相同可藉由筒體內部之
    倒角A形成有一加壓室，並可在高壓空氣進入時，對標號342
    構件（即起訴狀證物三的汽缸）進行推移，而具有相同於系
    爭專利在說明書第3頁之創作目的所述可達到「消弭在吹拉
    產生背壓，以提高產品品質，降低不良率」及「將胚料嵌設
    於模具與該吹管間，亦防止該吹管與該胚料間出現空隙，避
    免高壓氣體由此空隙中洩出，壓力不足而亦造成不良品出現
    」；故由前述比較分析說明，當可清楚了解系爭專利所欲達
    到創作目的及功效，引證案亦均可由說明書及圖式所記載構
    造中予以了解獲得，亦為一般熟知此項技術人士，即可輕易
    推知獲得，因此，系爭專利在申請專利範圍第1項所界定之
    構造特徵確實不具有功效上明顯增進，而不符專利要件。
(七)、綜上論陳，被告未逐項審查，而系爭專利之申請專利範圍當
    中所揭示吹管可上、下滑動之功效已見於引證案而不具有功
    效性增進，並且，系爭案於申請專利範圍第1項當中並未界
    定接頭具有一可供吹管往上推移後產生緊密貼合之對應部位
    30，被告所執系爭專利具有之功效乃是實施附屬項第3、4項
    或者第3、6項之結果，倘若被告認為系爭專利之申請專利範
    圍第1項缺乏達到創作目的之必要技術，應依職權審查要求
    專利權人修改方屬合理。原告認為從圖示上看系爭專利上下
    移動之功能於引證案都已揭露，且系爭專利與引證案作用都
    是相同，系爭專利應不具進步性。
二、被告主張之理由：
    引證案所揭輸送構件330中，其汽缸342並未揭露為可於其安
    裝部332之上作上、下之滑動，且其安裝部332與汽缸342之
    間並無上、下相對應而如系爭專利所揭示之接觸面13與頂承
    面23，因此亦無可供壓縮空氣進入以令該二者上、下相對分
    離移動之壓力室，故引證案並無法證明系爭專利不具新穎性
    ；又系爭專利藉由可向上移動之該吹管，可迫使嵌套於其上
    之胚料緊密抵靠於模具上，以對抗吹製容器時所產生之背壓
    現象，並可迫使其與該接頭內部之對應部位緊密接觸，而防
    止壓縮空氣由其間洩出，上述系爭專利之功效係引證案所無
    法達成，故引證案並無法證明系爭專利不具進步性。又系爭
    專利之申請專利範圍第1項已載明吹管及接頭之結構，並無
    申請專利範圍過廣之情事，故起訴理由皆不足採信。綜上所
    述，從圖示上比較，系爭專利與引證案構造不同，功效上不
    同，而系爭專利範圍很詳細，係針對引證案專利特徵作改良
    ，故系爭專利具進步性，被告原處分並無違法，原告之訴應
    予駁回。
三、參加人主張之理由：
    引證案並沒有說明具有上下移動之功能，而且系爭專利與引
    證案結構不同，系爭專利對於引證案之專利特徵並無揭露。
    理  由
一、按凡對物品之形狀、構造或裝置之創作或改良，而可供產業
    上利用者，得依法申請取得新型專利，為系爭專利核准時專
    利法第97條暨第98條第1項規定申請取得新型專利。而對於
    獲准專利權之新型，任何人認有違反前揭專利法第105條準
    用第27條或違反第97條至第99條規定者，依法得附具證據，
    向專利專責機關舉發之。從而，系爭專利有無違反專利法之
    情事而應撤銷其新型專利權，依法應由舉發人附具證據證明
    之，倘其證據不足以證明系爭專利有違專利法之規定，自應
    為舉發不成立之處分。
二、系爭案申請第00000000號「浮動式輔助封口進氣接頭結構」
    新型專利案，其申請專利範圍第1項包含有：一接頭10，呈
    中空管狀，內壁具有位於上方之一內徑較大部位，該內徑較
    大部位之內部形成一承置空間15，其下方形成有朝向上方之
    一環狀接觸面13，該接觸面13內側與該內徑較小部位之鄰接
    處，則形成倒角11狀；一吹管20，亦呈中空管狀，係以可上
    、下滑動之方式使其下段部位設於該承置空間15內，其上端
    突出於該承置空間15外而形成可嵌入一胚料60內之一套設部
    25，其底部則形成有對應於該接觸面13上方之一環狀頂承面
    23。
三、原告所舉舉發附件二為87年4月28日公開之美國第0000000號
    「INJECTION STRETCH BLOW MOLDING APPARATUS」專利案即
    引證案。引證案係一種射出延伸吹出成形裝置，具有：瓶胚
    成形站、吹出成形站、移送站及機台；該吹出成形站具有：
    接取部、循環輸送部、加熱部、吹出成形部及瓶取出部；其
    輸送構件有一圓柱形的安裝部，該安裝部在一側邊設有二凸
    出部，分別凸出於該輸送鏈的上、下方，將輸送鏈夾於其中
    ，並以固定栓穿樞固定；該安裝部週邊設有軸承，幫助汽缸
    旋轉；在汽缸上部設一支撐面，支撐該瓶胚的頸部末端；在
    汽缸的內頂部設有一支撐栓，供瓶胚的頸部緊套其上。
四、被告以：引證案並未揭露系爭專利之輸送構件中，其汽缸可
    於其安裝部之上做上、下滑動，且其安裝部與汽缸之間並無
    上、下相對應之接觸面與頂承面，因此亦無可供壓縮空氣進
    入以令該上、下相對分離移動之壓力室，故引證案尚難證明
    系爭專利不具新穎性；又系爭專利藉由可向上移動之吹管，
    可迫使嵌套於其上之胚料緊密抵靠於模具上，以對抗吹製容
    器所產生之背壓現象，並可迫使其與該接頭內部之對應部位
    緊密接觸，而防止壓縮空氣由其間洩出，引證案尚難證明系
    爭專利不具進步性，乃為舉發不成立之處分。
五、原告不服，循序提起本件行政訴訟，主張：引證案之圖面已
    可揭示系爭專利可上下移動之吹管，惟被告卻認為引證案無
    法達到系爭專利之功效。被告所執理由並非系爭專利申請專
    利範圍第1項所載之技術可達成，申請專利範圍第1項之功效
    已被引證案揭示而不具有進步性。倘若依被告所認為申請專
    利範圍第3項、第4項或第6項所產生之緊密貼合效果，是系
    爭專利之必要技術，其應依職權要求專利權人修改合併申請
    專利範圍云云。
六、本院判斷如下：
(一)、經查，原告自訴願程序起迄提起本件行政訴訟，對原處分機
    關認引證案不足以證明系爭專利不具新穎性，已無爭執，自
    無庸審究，合先敘明。
(二)、原告雖於本院94年7月8日言詞辯論期日提出我國公告第
    378178號之發明專利說明書，並主張：引證案之首頁中已揭
    示該引證之美國專利案於美國申請專利時，曾記載一日本發
    明專利申請案之國際優先權日，該日本專利案係於1994年9
    月16日在日本提出申請，申請號為0-000000。而　我國公告
    第378178號之專利說明書第2頁中亦有前述日本發明專利案
    之相關記載，乃推斷引證二之內容相同於引證案之內容，而
    可為該引證案之中譯本云云。惟查，原告所提之引證案係87
    年4月28日公開之美國第0000000號專利案，與原告於行政訴
    訟程序所提之我國公告第378178號專利案，顯係二不同專利
    案。又引證案與我國公告第378178號專利案雖分別記載與該
    日本發明專利案內容，縱有所關聯，亦屬優先權日認定之問
    題，尚難認屬系爭專利核准時專利法第72條所規定之同一證
    據。原告既未於舉發程序中提出我國公告第378178號專利案
    ，未曾經被告審認，本院自無從予以審酌。是以下仍僅以引
    證案為舉發證據審理。
(三)、再查，引證案汽缸之底部設有一C型扣環以擋止於擋柱下方
    ，而該擋柱與支撐面的本體底部之間具有一間隙；然而該間
    隙係位於安裝部之外部，而系爭專利之間隙係位於接頭之內
    部，二者之結構完全不同，且引證案輸送構件中亦未揭露系
    爭專利之安裝部與汽缸之間上、下相對應之接觸面與頂承面
    ，因此亦無可供壓縮空氣進入使該二者上、下相對分離移動
    之壓力室；又系爭專利藉由可向上移動之該吹管，可迫使嵌
    套於其上之胚料緊密抵靠於模具上，以對抗吹製容器時所產
    生之背壓現象，並可迫使其與該接頭內部之對應部位緊密接
    觸，而防止壓縮空氣由其間洩出，是引證案無法達成系爭專
    利上揭功效，不足以證明系爭專利不具進步性。
(四)、原告雖指出引證案第18圖中筒體342「在其轉折處形成有倒
    角A，此倒角狀即為一加壓室．．．並可在高壓空氣進入時
    ，對標號342構件進行推移」云云。惟查系爭案由其第五圖
    至第九圖中，其所揭套設管25與接頭10係呈分離狀，且一上
    一下相接觸處，形成有一接觸面13。此由原告於準備程序中
    所提示之彩色比較圖，可明顯看出此一結構，則當高壓空氣
    由各該套設管25與接頭10內部通過時，一部份空氣將進入該
    接觸面13，並推頂該套設管25向上移動（此時該接頭10並不
    向上或向下移動）。引證案其標號342之筒體，自上至下為
    一體成型之單一元件，因此，縱然其呈倒角狀之該A部位，
    可供高壓氣體進入其中，該一體成型之筒體342，也無可能
    形成下端不動，而上端卻向上移動之動作。亦即引證案缺乏
    相同於系爭案所揭由二個獨立元件所共同構成之該接觸面13
    結構，而使其在操作上並無可能達到相同於系爭案所揭使套
    設管25與接頭10上下分離之空間型態與動作方式；就此一揭
    露之構造觀之，不可能使同一元件之上、下端可以分開移動
    。再就引證案之說明書第23欄第22行至26行敘述：「輸送構
    件330的筒體342，設自轉鏈輪348。此自轉鏈輪348在雛型1
    配置於加熱部306內之際，可使雛型1繞縱軸旋轉．．．」。
    再配合原告於準備程序中所提示之彩色比較圖，可見，本件
    引證案中黃色標記之筒體342，必須與紅色標記自轉鏈輪348
    固定結合，如此，才可以達到當自轉鏈輪348與鏈條358配合
    動作時，以該自轉鏈輪348帶動該筒體342與上端之雛型1（
    即瓶胚）隨其轉動之效果。是以從各該引證案之專利說明書
    中，可見其筒體342為非用以上、下移動之結構。原告所稱
    引證案之該筒體342可以上、下移動之動作方式云云，顯不
    可採。
(五)、本件系爭案申請專利範圍中所揭露之接頭10與套設管25為二
    個獨立元件的設計，以及於其間共同形成供該二者上、下分
    離之接觸面13等主要技術特徵，並未為引證案所揭露，系爭
    案應無違反專利法中所規定之進步性。
(六)、至原告於行政訴訟中主張系爭專利有申請專利範圍過於籠統
    ，缺乏必要技術云云。查上揭主張係屬對系爭專利核准時專
    利法施行細則第16條所規定申請專利範圍應載明必要技術內
    容欠缺所為之指摘，原告於原舉發程序中所未主張者，核屬
    新主張，其既未經原處分機關審酌，要非行政訴訟程序所得
    論究。況系爭專利之申請專利範圍第1項已載明吹管及接頭
    之結構，並無申請專利範圍過廣之情事，併予指明。
七、從而，原告訴稱系爭專利違反核准時專利法第98條第2項之
    規定，即無可採，原處分機關所為舉發不成立之處分，並無
    不合。訴願決定遞予駁回，亦無違誤，均應予維持。本件原
    告之訴為無理由，應予駁回。
據上論結，本件原告之訴為無理由，爰依行政訴訟法第九十八條
第三項前段，判決如主文。
中　　華　　民　　國　　94　　年　 　7　　月　 22  　 日
                       第五庭 審判長 法  官 張瓊文
                                     法  官 帥嘉寶
                                     法  官 劉介中
上為正本係照原本作成。
如不服本判決，應於送達後20日內，向本院提出上訴狀並表明上
訴理由，如於本判決宣示後送達前提起上訴者，應於判決送達後
20日內補提上訴理由書（須按他造人數附繕本）。
中　　華　　民　　國　　94　　年　 　7　　月　 22  　 日
                                     書記官 黃明和
